【裁判字號】    95,選訴,11
【裁判日期】    950926
【裁判案由】    違反選舉罷免法
【裁判全文】
臺灣宜蘭地方法院刑事判決              95年度選訴字第11號
    公  訴  人  臺灣宜蘭地方法院檢察署檢察官
    被      告  乙○○
    選任辯護人  李秋銘律師
                黃金亮律師
上列被告因違反選舉罷免法案件，經檢察官提起公訴（九十五年
度選偵字第十三號），本院判決如下：
    主  文
乙○○對於有投票權之人，行求賄賂，而約其投票權為一定之行
使，處有期徒刑年，褫奪公權貳年。扣案新臺幣貳仟元沒收之
。
    事  實
一、乙○○擔任址設宜蘭縣宜蘭市○○路○段「東嶽廟」之主任
    委員，亦為參選宜蘭縣第十八屆宜蘭市和睦里里長選舉候選
    人林柏薰（另由臺灣宜蘭地方法院檢察署檢察官為不起訴處
    分）之父，竟圖使不知情之林柏薰得以當選宜蘭市和睦里里
    長，而於民國九十五年六月十日之投票當日，基於對於有投
    票權之人行求賄賂而約其投票權為一定行使之犯意，委請不
    知情之林柏薰去電邀約有投票權之甲○○前往「東嶽廟」，
    擬對甲○○行求賄賂，嗣經林柏薰於同日七時十七分許至七
    時四十三分許，先後以其使用之0000000000號行
    動電話撥打甲○○使用之0000000000號行動電話
    ，聯繫甲○○速至「東嶽廟」與乙○○見面後，甲○○即於
    同日八時五十九分許抵達「東嶽廟」，然因乙○○久候未遇
    已先行離去，但經「東嶽廟」之辦事員楊敏（亦經臺灣宜蘭
    地方法院檢察署檢察官為不起訴處分）去電聯絡後，乙○○
    旋於同日九時十四分許折返「東嶽廟」，並即帶領甲○○至
    未開放予信眾出入之廟殿後方，詢問甲○○家中及附近約計
    多少選票後，便以右手比二，左手比數錢之手勢與動作，擬
    以新臺幣（下同）二千元向具有投票權之甲○○行求賄賂而
    約其將票投予宜蘭市和睦里里長候選人林柏薰。惟因甲○○
    先前接獲林柏薰屢屢來電轉告乙○○約其速至「東嶽廟」見
    面即擬對之行賄，遂於前往「東嶽廟」前，經由友人向臺灣
    宜蘭地方法院檢察署檢舉或有賄選情事而與警聯繫後，於乙
    ○○伸手進入西褲口袋欲取賄款時，遭警當場衝入而查獲，
    並扣得乙○○用以行求之賄賂二千元。
二、案經臺灣宜蘭地方法院檢察署檢察官指揮宜蘭縣警察局宜蘭
    分局偵查起訴。
    理  由
一、訊據被告乙○○固坦承確於九十五年六月十日宜蘭縣第十八
    屆宜蘭市和睦里里長選舉投票當日，基於行求有投票權人甲
    ○○將投票權投予其子即和睦里里長參選人林柏薰之犯意而
    委請不知情之林柏薰去電邀約甲○○前往「東嶽廟」後，於
    同日九時十四分許，與甲○○在「東嶽廟」見面，預備向甲
    ○○行求賄賂而約其投票權為一定之行使等情不諱，惟矢口
    否認有如公訴意旨所指之犯行，並辯稱：其雖有向甲○○行
    求賄賂而約甲○○至「東嶽廟」見面而擬向甲○○賄選之主
    觀犯意，但並未對甲○○作出「右手比二，左手比數錢之手
    勢與動作」，亦即其所為因尚未著手實施行求賄賂之行為便
    遭警查獲，應僅屬公職人員選舉罷免法第九十條之一第二項
    之預備投票行賄罪等語。然查：上揭事實，迭據證人甲○○
    於警詢及本院審理時到庭結證：九十五年六月十日六時許起
    ，因乙○○之家人屢屢來電催促其前往東嶽廟，其感覺很奇
    怪，便透過其同學所屬政風單位聯絡地檢署書記官報案後，
    與警方在東嶽廟旁郵局見面，警方交其錄音筆一支後，其便
    於同日八時許進入東嶽廟，但未遇乙○○，僅遇楊敏在廟內
    誦經，楊敏要其將票投給林柏薰後，其即離開並在外等候乙
    ○○，俟乙○○抵達才再進入東嶽廟，乙○○委請其將票投
    給林柏薰，並詢問其住家附近共幾票可以買票後，便以右手
    比二，左手比數錢之動作，其認為乙○○係指欲以二千元向
    其買票，但於乙○○將手伸入口袋時，警方便衝進來等語綦
    詳，經核要與證人張森榮於偵查中結證：其於九十五年六月
    十日上午接獲甲○○來電表示乙○○擬向甲○○買票，並已
    來電十數通，甲○○詢問其對此之意見，其即告知甲○○將
    向臺灣宜蘭地檢署檢舉等語，及證人宜蘭縣警察局宜蘭分局
    偵查員林俊谷於偵查中結證：其於接獲臺灣宜蘭地檢署交辦
    之本件賄選情資後，便與甲○○連繫，並前往現場蒐證，其
    於埋伏階段，見楊敏引領甲○○至廟後方廚房商談，約一、
    二分鐘後，楊敏先與甲○○走出，隨後乙○○再與甲○○進
    入廟內後方，其認乙○○應已交付賄選現金，遂衝入廟內後
    方並在乙○○身上查扣現金二萬四千五百元及林柏薰之宣傳
    單三張等語大致契合，復有翻拍東嶽廟內監視錄影畫面之照
    片在卷，暨被告乙○○用以行求之賄賂二千元及林柏薰之競
    選傳單三紙扣案可稽。又證人林柏薰亦對乙○○委請其去電
    聯繫甲○○，邀約甲○○速至東嶽廟見面等情，於偵查中供
    證屬實，且有證人林柏薰與甲○○於九十五年六月十日之雙
    向通聯紀錄存卷可按，皆徵證人甲○○於警詢及本院審理時
    結證被告乙○○對之行求賄賂而約其投票權為一定行使之各
    該情節應非虛構而與真實相符。被告乙○○空言辯稱：其並
    未對甲○○以右手比二，左手比數錢之手勢及動作向甲○○
    買票，甲○○應係先前委請其代為處理其姊夫過世之事未果
    ，心有不滿才對其有所誤解等語，洵屬卸責避究之語，委無
    可採。被告乙○○以右手比二，左手比數錢之手勢及動作，
    而以二千元向甲○○行求賄賂，約甲○○投票權為一定行使
    之各該事證咸臻明確，被告乙○○之犯行實堪認定，應予依
    法論科。
二、查被告乙○○於行為後，刑法及刑法施行法業於九十四年二
    月二日經總統以華總一義字第０九四０００一四九０一號令
    修正公布，並自九十五年七月一日施行（下稱修正後刑法）
    ，是參酌最高法院九十五年五月二十三日刑事庭第八次會議
    決議，修正後刑法第二條第一項之規定，係規範行為後法律
    變更所生新舊法律比較適用之準據法，於修正後刑法施行後
    ，應適用修正後刑法第二條第一項之規定，為「從舊從輕」
    之比較。另於比較時應就罪刑有關之共犯、未遂犯、想像競
    合犯、牽連犯、連續犯、結合犯，以及累犯加重、自首減輕
    暨其他法定加減原因（如身分加減）與加減比例等一切情形
    ，本於統一性及整體性原則，綜其全部罪刑之結果而為比較
    。從而，本案涉及法律變更之部分，經附表所示比較修正前
    後刑法之相關規定結果，因修正後刑法較有利於被告，爰依
    修正後刑法第二條第一項但書之規定，適用修正後刑法，合
    先敘明。
三、核被告乙○○之所為，係犯公職人員選舉罷免法第九十條之
    一第一項之對於有投票權之人行求賄賂，而約其投票權為一
    定之行使罪。至被告雖於偵審中坦承其預備對於有投票權之
    人行求，而約其投票權為一定之行使而自白其涉犯公職人員
    選舉罷免法第九十條之一第二項之罪名，然因本院認其業已
    著手實施行求賄賂而約甲○○為投票權一定行使，所為係犯
    公職人員選舉罷免法第九十條之一第一項之對於有投票權之
    人行求，而約其投票權為一定之行使罪，是被告乙○○於偵
    審中所為之自白，因非對其所犯之事實及罪名自白犯行不諱
    ，自與公職人員選舉罷免法第九十條之一第五項之規定不符
    ，自不得依該條規定予以減輕其刑，附此述明。審酌選舉權
    乃民主政治最重要之環節，如何保持選舉權得以公正、合法
    、自由行使，以達選賢與能，實為民主國家之終極目標，並
    能使民主政治基盤不遭侵蝕之精神，然被告乙○○為求使其
    子林柏薰順利當選，竟以行求賄賂之手法拉票，情節匪淺，
    然念其素行及到庭態度尚佳，再參酌其犯罪動機、目的、手
    段與造成整體國家法益之侵害程度等一切情狀，爰酌情量處
    如主文所示之刑，並依公職人員選舉罷免法第九十八條第三
    項之規定，併予宣告褫奪公權二年。扣案二萬四千五百元中
    之二千元，乃被告乙○○用以行求之賄賂，應依公職人員選
    舉罷免法第九十條之一第三項之規定，不問屬於犯人與否，
    均沒收之。至其餘扣案之二萬二千五百元及林柏薰競選傳單
    三紙，被告乙○○均否認為其用以行求之賄賂及供犯罪所用
    之物，並供稱：林柏薰競選傳單原先即已置放褲袋等語，是
    因皆乏證據證明扣案之二萬二千五百元及林柏薰競選傳單三
    紙，乃分屬被告預備或用以行求之賄賂，抑或被告乙○○所
    有且供犯罪所用之物，自不併予諭知沒收，特此敘明。
據上論結，應依刑事訴訟法第二百九十九條第一項前段，公職人
員選舉罷免法第九十條之一第一項、第三項、第九十八條第三項
，刑法第十一條前段、第二條第一項但書、第三十七條第二項、
第三項，判決如主文。
本案經檢察官賴慶祥到庭執行職務
中    華    民    國    95    年    9     月    26    日
                  刑事第二庭審判長法  官  黃永勝
                                  法  官  楊坤樵
                                  法  官  陳嘉年
以上正本證明與原本無異。
如不服本判決應於收受本判決後10日內向本院提出上訴書狀，其
未敘述上訴理由者，並得於提起上訴後10日內向本院補提理由書
狀(均須按他造當事人之人數附繕本)「切勿逕送上級法院」。
                                  書記官  林嘉萍
中    華    民    國    95    年    9     月    27    日
附錄本案論罪科刑法條全文
公職人員選舉罷免法第九十條之一第一項、第三項
對於有投票權之人，行求期約或交付賄賂或其他不正利益，而約
其不行使投票權或為一定之行使者，處三年以上十年以下有期徒
刑，得併科新臺幣一百萬元以上一千萬元以下罰金。
預備或用以行求期約或交付之賄賂，不問屬於犯人與否，沒收之
。
附表
┌───┬───────┬────────┬──────┐
│比較  │修正前刑法    │修正後刑法      │依從舊從輕原│
│法條  │              │                │則之比較結果│
├───┼───────┼────────┼──────┤
│刑法第│宣告六月以上有│宣告一年以上有期│修正後刑法較│
│三十七│期徒刑，依犯罪│徒刑，依犯罪之性│有利於被告  │
│條第二│之性質認為有褫│質認為有褫奪公權│            │
│項    │奪公權之必要者│之必要者，宣告一│            │
│      │，宣告褫奪公權│年以上十年以下褫│            │
│      │一年以上十年以│奪公權          │            │
│      │下            │                │            │
└───┴───────┴────────┴──────┘


司法院資訊處製作；財團法人民間司法改革基金會備份。
